【裁判字號】    89,保險,38
【裁判日期】    890828
【裁判案由】    給付保險金
【裁判全文】
臺灣高雄地方法院民事判決  八十九年度保險字第三八號
    原      告    丙○○
    原      告    丁○○
    兼右一人法定代理人  甲○○.
    右三人共同
    訴訟代理人    周村來律師
                  周元培律師
    被      告    三商人壽保險股份有限公司高雄分公司  設高雄市○○○路二五
                              .
    法定代理人    乙○○      .
    訴訟代理人    陳雲灝      .
右當事人間請求給付保險金事件，本院判決如左：
    主    文
原告之訴及假執行之聲請均駁回。
訴訟費用由原告負擔。
    事    實
甲、原告方面：
一、聲明：求為判決被告應給付原告新台幣（下同）壹佰參拾萬元及自民國八十九年
    二月十三日起至清償日止按週年利率百分之十計算之利息，原告願供擔保請准宣
    告假執行，訴訟費用由被告負擔。
二、陳述：
（一）原告丙○○之子、原告甲○○之夫、原告丁○○之父親梁家於民國八十八年
      九月十四日經被告三商人壽保險股份有限公司之業務員張秋桂女士之介紹購買
      被告公司參拾萬元之二十年繳費祥安終身壽險及附加意外身故險壹佰萬元，共
      壹佰參拾萬元，契約簽訂後，梁家均按期繳納保險費用，詎梁家不幸於八
      十八年十二月九日凌晨三點四十五分發生車禍，緊急送至聖若瑟醫院急救，再
      轉至林進興醫院住院至八十八年十二月十三日轉診至高雄醫學院，但最後仍不
      幸於八十八年十二月十六日下午十八時三十九分死亡，有聖若瑟醫院、林進興
      醫院出具之診斷書及高雄地檢署檢察官鍾忠孝所出具之相驗屍體證明書可資證
      明，從而梁家是因車禍死亡，並非病死，依上揭保險契約之約定，被告自應
      給付受益人壹佰參拾萬元，方符誠信原則，詎被告於梁家死亡後之八十九年
      一月二日始以台北吳興郵局第一二五號存證信函通知原告解除上開兩造所簽訂
      之第000000000000號保險契約，其中主張因梁家違反保險法第
      六十四條之規定，於投保前未告知其有肝炎、肝硬化之病史進而拒絕理賠，並
      解除契約。惟梁家係因車禍死亡，依保險法第六十四條第二項但書之規定，
      但要保人證明危險之發生未基於其說明或未說明之事實時，不在此限，本件危
      險之發生既係因車禍所生，縱退步言之，被告所言皆為真實，依上開說明其解
      除契約亦屬不生效力，故原告依上開保險契約之約定，自可向被告請求保險理
      賠金壹佰參拾萬元，迭經原告再三催促並委由周村來律師以高雄地方法院郵局
      第０八四七號存證信函催告被告應支付之保險金額均遭拒絕。不得已依法提起
      本訴請求依保險法第三十四條第一項規定，保險人應於要保人或被保險人交齊
      證明文件後於約定期限內給付賠償金額，無約定期限者應於接到通知後十五日
      內給付之，復同條第二項亦規定，保險人因可歸責於自己之事由致未在前項規
      定期限內為給付者，應給付遲延利息年利一分，而本件原告等三人於保險事故
      發生後，即備妥相關文件請求被告給付保險金均遭被告拒絕後，又於民國八十
      九年二月十日以高雄地方法院郵局第０八四七號存證信函要求給付保險金，該
      信函並由被告於同年二月十二日收受，故關於利息部分依聲明所載請求。
（二）梁家係於八十八年十二月九日凌晨發生車禍緊急送往聖若瑟醫院急救，當日
      並再轉往林進興醫院住院，依一般經驗法則，此乃因梁家之傷勢嚴重原聖若
      瑟醫院或因儀器或人手不足始馬上辦理轉院，梁家隨即於林進興醫院住院接
      受治療，後再於同年月十五日轉診高雄醫學院，不幸於同年月十六日去世，由
      此歷程可知梁家確因車禍所導致傷害進而發生死亡之結果，絕非因肝炎或肝
      硬化所導致死亡無疑，從而原告已依保險法第六十四條第二項之但書規定證明
      死者之死亡原因與肝炎肝硬化無關，原告即有權向被告請求保險金理賠，至被
      告質疑原告是否因車禍意外死亡或對上開醫院所出具之診斷證明書或高雄地檢
      署所出具相驗屍體證明書抱有質疑，自應由被告舉證以明其說，否則即難單憑
      其空言指摘即認其有拒絕理賠之理由，蓋保險制度存在之目的即在分攤可能受
      同類型損害之眾人之危險，若每每任由經濟、資訊、調查所須之人力、物力位
      於強勢之保險人任意指摘，即許不須理賠者，不僅位於相對弱勢之被保險人之
      權益無從得以保障，更與保險制度存在之目的不符。
三、證據：提出戶籍謄本二件、保險單影本一件、診斷書影本二紙、證明書影本一紙
    存證信函及被告覆函影本各一件為證。
四、對被告抗辯之陳述：被告辯稱系爭保險契約係由被告之總公司訂之，故與被告之
    分公司無涉，而請求鈞院駁回原告之訴云云，顯有誤會。經查分公司具有當事人
    能力，已為通識及實務所肯認（六十六年台上字第三四七０號判例及四十年台上
    字第三十九號判例參照），應無疑義。再依七十五年廳民一字第二六九九號函強
    調分公司與總公司係屬單一不可分割之主體，分公司業務範圍內事項涉訟，可以
    總公司名義起訴或應訴，從而，分公司既與總公司屬於「單一不可分割之主體」
    ，本件原告以被告分公司為本件當事人，自無任何不適法之處，此再參五十二年
    台上字二八六六號判例、六十六年台上字第三四七０號判例揭示對分公司之判決
    ，其裁判效力當然及於總公司及其他分公司，可對總公司或其他分公司財產為強
    制執行，況兩造簽訂系爭契約又在分公司所在地，形式上僅以總公司出名而已，
    準此，原告以分公司為被告並無不妥。
乙、被告方面：
一、聲明：請求判決駁回原告之訴及其假執行之聲請，如受不利之判決，願供擔保請
    准免為假執行之宣告。
二、陳述：
（一）有關系爭保險契約之締結與解除，均由三商人壽保險股份有限公司總公司名義
      行之；易言之，系爭保險契約之雙方當事人，自應係原告與三商人壽保險股份
      有限公司總公司，而與被告高雄分公司無涉。
（二）被保險人梁家生前向被告公司投保拾萬元之二十年繳費祥安終身壽險及附
      加意外身故險壹佰萬元，嗣後被保險人於八十八年十二月十六日不幸身故，原
      告於八十八年十二月二十一日據以提出理賠申請，均為事實，被告並不爭執。
（三）被保險人自八十四年九月十六日起即因慢性肝病、肝硬化、肝炎等病症至聖友
      醫院就醫。而在阮綜合醫亦曾診斷出肝疾病；另於投保前三個月並曾因此於五
      塊厝醫院住院八日。按保險第六十四條第一項明文規定：「要保人對於保險人
      之書面詢問，應據實說明。」然實際上，要保人即梁家在投保之際，卻於要
      保書告知事項第六項：被保險人過去五年內是否曾因患有下列疾病而接受醫師
      治療、診療或用藥？．．．第四款：「肝炎、肝炎病毒帶原、肝硬化、肝功能
      異常（超過檢驗正常值）（ＧＣ）」之欄位勺選「否」，其告知內容顯然與事
      實不符，已破壞保險契約為「最大誠信契約」之原則，同時並影響被告公司對
      危險之估計，據此，被告公司依保險法第六十四條第二項之規定予以解除契約
      。
（四）此外，依原告所稱「車禍」意外，據被告公司調查：
  １．所謂「車禍」，係被保險人案發七日後才向忠義派出所補報案，而由原告丙○
      ○向承辦警員口述車禍經過，且發生車禍事後，若誠如原告主張，被保險人係
      因車禍意外致死，車禍必當嚴重，卻未即時報案，以追緝原兇，其作為顯有違
      經驗法則。另一方面，車禍事後，被保險人係自行返家，傷勢應不重，即無法
      記得肇事車輛，亦與常理不符。
  ２．依高雄醫學院附設醫院之病歷摘要指出，被保險人之死因係肺膿瘍與敗血症所
      致，並無法確定係車禍所造成。
  ３．另依案發當天送診之醫院，雖有治療外傷事實，惟純屬皮肉傷，縱使可確認係
      意外所致，惟此皮肉擦傷之意外驟難認定與嗣後嚴重內科疾病造成之死因有何
      干係。
（五）依高雄地檢署所出具相驗屍體證明書中有關死亡方式勾選「意外死」，惟上揭
      意外，應係排除死者係自殺、他殺以外，所為之勾選，與本件系爭保險保險契
      約所約定之「意外」，係以被保險人遭遇外來，突發之意外傷害事故，致身體
      蒙受傷害以致死亡之定義不同。再者，檢察署之相驗程序，性質上屬行政相驗
      ，家屬所為之敘述往往成為相驗之主要依據，故證明書記載被保險人係因車禍
      、腦挫傷致死，惟查高雄醫學院附屬醫院之診斷顯示，被保險人死因為「肺膿
      瘍、敗血症」，顯未必因非「疾病」引起而與系爭意外保險承保範圍有異。
（六）依被告公司前後於八十八年十二月十六日與十二月二十一日向林進興醫院函詢
      之結果分別取得兩份診斷書，相較於第一份診斷書，第二份診斷書在診斷病名
      欄位多出「胸部挫傷」之記載，並於醫囑欄亦多出「住院期間有嚴重胸痛及呼
      吸困難現象」之敘述，兩份診斷書內容理應一致，今卻前後不一（原告於起訴
      狀所提該院診斷書則是直接以手寫方式予以修改），由於涉及可能影響被保險
      人死因之判斷，其關於證據能力之有無不無疑問！
三、證據：提出阮綜合醫院病歷摘要表、五塊厝病歷摘要表、要保書告知事項內容、
    解除契約存證信函、高雄醫學院附設醫院院病歷摘要表及林進興醫院診斷書影本
    各一份為證。
    理    由
一、本件原告主張原告丙○○之子、原告甲○○之夫、原告丁○○之父親梁家於民
    國八十八年九月十四日經被告三商人壽保險股份有限公司之業務員張秋桂女士之
    介紹購買被告公司參拾萬元之二十年繳費祥安終身壽險及附加意外身故險壹佰萬
    元，共壹佰參拾萬元，契約簽訂後，梁家均按期繳納保險費用，詎梁家不幸
    於八十八年十二月九日凌晨三點四十五分發生車禍，緊急送至聖若瑟醫院急救，
    再轉至林進興醫院住院至八十八年十二月十三日轉診至高雄醫學院，但最後仍不
    幸於八十八年十二月十六日下午十八時三十九分死亡，從而梁家是因車禍死亡
    ，並非病死，依系爭保險契約之約定，被告自應給付受益人壹佰參拾萬元，詎被
    告於梁家死亡後之八十九年一月二日始以台北吳興郵局第一二五號存證信函通
    知原告解除上開兩造所簽訂之第000000000000號保險契約，其中主
    張因梁家違反保險法第六十四條之規定，於投保前未告知其有肝炎、肝硬化之
    病史進而拒絕理賠，並解除契約。惟梁家係因車禍死亡，依保險法第六十四條
    第二項但書之規定，但要保人證明危險之發生未基於其說明或未說明之事實時，
    不在此限，本件危險之發生既係因車禍所生，被告解除契約當屬不生效力，迭經
    原告再三催促並以高雄地方法院郵局第０八四七號存證信函催告被告應支付之保
    險金額均遭拒絕，又於民國八十九年二月十日以高雄地方法院郵局第０八四七號
    存證信函要求給付保險金，該信函並由被告於同年二月十二日收受，故關於利息
    部分依聲明所載請求。再者，分公司與總公司係屬單一不可分割之主體，分公司
    業務範圍內事項涉訟，可以總公司名義起訴或應訴，分公司既與總公司屬於「單
    一不可分割之主體」，原告以被告分公司為本件當事人，自無任何不適法之處之
    事實。
二、被告則辯稱：系爭保險契約之締結與解除，均由三商人壽保險股份有限公司總公
    司名義行之，與被告高雄分公司無涉。被保險人自八十四年九月十六日起即因慢
    性肝病、肝硬化、肝炎等病症至醫院就醫，然梁家在投保之際，卻於要保書告
    知事項第六項：被保險人過去五年內是否曾因患有下列疾病而接受醫師治療、診
    療或用藥﹖．．．第四款：「肝炎、肝炎病毒帶原、肝硬化、肝功能異常（超過
    檢驗正常值）（ＧＣ）」之欄位勺選「否」，其告知內容顯然與事實不符，已破
    壞保險契約為「最大誠信契約」之原則，同時並影響被告公司對危險之估計，據
    此，被告公司依保險法第六十四條第二項之規定予以解除契約。另被保險人梁家
    之死因尚無法確定係車禍所造成等語。
三、查，原告主張原告丙○○之子、原告甲○○之夫、原告丁○○之父親梁家於民
    國八十八年九月十四日經被告三商人壽保險股份有限公司之業務員張秋桂女士之
    介紹購買被告公司參拾萬元之二十年繳費祥安終身壽險及附加意外身故險壹佰萬
    元，共壹佰參拾萬元，契約簽訂後，梁家均按期繳納保險費用之事實，業據原
    告提出保險單影本一份為證，且為被告所承認，自堪認原告之上開主張為真實。
    次查，依原告所提出之人壽保險要保書及保險單影本觀之，其人壽保險要保書及
    保險單均係以被告總公司即「三商人壽保險股份有限公司」簽發，而非被告三商
    人壽保險股份有限公司「高雄分公司」。準此，本件系爭保險契約之保險人應係
    「三商人壽保險股份有限公司」而非被告即「三商人壽保險股份有限公司高雄分
    公司」，縱如原告所稱系爭保險契約係在被告分公司所簽訂，亦不因簽約地點之
    不同而使得保險人由被告總公司變為被告分公司，故被告辯稱：系爭保險契約之
    締結，係以三商人壽保險股份有限公司總公司名義行之，系爭保險契約之當事人
    ，自應係原告與三商人壽保險股份有限公司總公司等語，自屬可採。
四、按分公司係由總公司分設之獨立機構，就其業務範圍內之事項涉訟時，有當事人
    能力，此固經最高法院著有四十年台上字第三九號判例在案。惟若分公司起訴主
    張被告係向本公司買受貨物，而非向出名為原告之分公司買受貨物，而請求向該
    為原告之分公司給付（主張分公司有權請求給付），此種情形乃以該分公司對被
    告之給付請求權為訴訟標的，自係欠缺為訴訟標的之法律關係（最高法院三十一
    年十一月十九日民刑庭總會決議）。本件原告主張被告應負給付保險金之責，無
    非以分公司業務範圍內事項涉訟，可以總公司名義起訴或應訴，故分公司與總公
    司係屬於「單一不可分割之主體」為據，惟本件保險契約之保險人係被告總公司
    ，已如前述，原告本於其被繼承人與被告總公司簽立之系爭保險契約請求被告分
    公司給付保險金，依首揭說明，被告高雄分公司雖係被告總公司分設之獨立機構
    ，惟被告並非系爭保險契約之當事人即保險人，被告既非系爭保險契約之保險人
    ，從而原告依保險法第三十四條第一項規定，請求被告給付原告壹佰參拾萬元及
    自民國八十九年二月十三日起至清償日止按週年利率百分之十計算之利息，自係
    欠缺為訴訟標的之法律關係，其請求自無理由，應予駁回。
五、原告之請求既無理由，其假執行之聲請即失所附麗，應併予駁回。
六、本件事證已臻明確，兩造就被保險人梁家係車禍抑肝炎、肝硬化死亡？及被告
    總公司得否解除系爭保險契約？暨兩造其餘攻擊防禦方法均已無審酌之必要，併
    此明。
七、結論：本件原告之訴為無理由，依民事訴訟法第七十八條、第八十五條第一項前
    段，判決如主文。
中      華      民      國    八十九    年      八      月    二十八    日
                              臺灣高雄地方法院民事第一庭
~B法      官  鄭月霞
右為正本係照原本作成。
如不服本判決，應於判決送達後廿日內，向本院提出上訴狀並表明上訴理由，如於本判決
宣示後送達前提起上訴者，應於判決送達後十日內補提上訴理由書（須附繕本）。
中      華      民      國    八十九    年      八      月    二十八    日
~B法院書記官  林妙妙


司法院資訊處製作；財團法人民間司法改革基金會備份。
